【裁判字號】    92,聲判,43
【裁判日期】    920610
【裁判案由】    聲請交付審判
【裁判全文】
臺灣高雄地方法院刑事裁定                          九十二年度聲判字第四三號
    聲  請  人  甲○○
    代  理  人  邱佩芳律師
                莊美玉律師
    被      告  乙○○
右列聲請人因告訴被告詐欺案件，不服台灣高等法院高雄分院檢察署檢察長駁回再議
之處分（九十二年度上聲議字第二七三號），聲請交付審判，本院裁定如左：
    主  文
聲請駁回。
    理  由
一、按「告訴人不服上級法院檢察署檢察長或檢察總長認再議為無理由而駁回之處分
    者，得於接受處分書後十日內委任律師提出理由狀，向該管第一審法院聲請交付
    審判」、「法院認為交付審判之聲請不合法或無理由者，應駁回之」，刑事訴訟
    法第二百五十八條之一、第二百五十八條之三第二項前段分別定有明文。
二、本件聲請人即告訴人甲○○於民國九十一年八月二十二日以被告涉犯詐欺罪嫌，
    向台灣高雄地方法院檢察署檢察官提出告訴，經該檢察署檢察官於九十二年一月
    二十七日以九十二年度偵字第一五九七號不起訴處分後，聲請人不服，聲請再議
    亦經台灣高等法院高雄分院檢察署檢察長於九十二年三月十日以九十二年度上聲
    議字第二七三號認再議為無理由而駁回再議在案。
三、聲請交付審判意旨略以：(1)被告自八十三年起，即以剛與丈夫離異，為擴大其所
    經營之美容事業以求自立，需資金周轉為由，向聲請人借款，聲請人基於朋友情
    誼，爰予應允。最初被告均以小額借款並隨即還款之方式，博取聲請人之信賴，
    聲請人不疑有他，乃陸續借款給被告，惟被告屆期非僅未清償，雙方約定之利息
    亦分文未付。聲請人至被告所稱欲擴大營業地點查看，更發覺被告根本無所謂擴
    大經營之情事，是被告以此為由向聲請人借款，純屬子虛，檢察官不起訴處分書
    及再議駁回處分均斷章取義，以聲請人借錢予被告係基於朋友情誼，而認被告未
    施用詐術，認事用法顯有違誤。(2)被告於聲請人催討之際，非但避不見面，即以
    無力還款推拖。惟經聲請人調閱被告財產資料，發現被告於八十七年間於高雄市
    ○○○路一○三號及一○五號十三樓分別購置房屋乙間。被告既有資力購置當時
    市價合計一千二百萬元之二間房屋，又豈能謂無還款能力？其拒絕清償，顯徵於
    借款之初即有不法所有之意圖甚明。(3)被告固有依八十七年八月之協議，於八十
    八年二月二十八日償還聲請人一百萬元，然此係聲請人屢次催款，被告均置之不
    理，聲請人表示再不清償，將進行法律追訴，被告為免訴追，並獲分期償還之利
    益，遂邀同聲請人簽訂協議書，並保證一定依期清償。詎被告僅支付第一期款，
    隨即逃匿無蹤，其所為顯另涉詐欺得利罪，檢察官逕認被告已清償部分借款，應
    係民事糾紛云云，自有未合。(四)聲請人嗣為確保債權，依法扣押被告之不動產，
    此乃聲請人正當權利之行使，自不得因聲請人提起民事程序主張權利，即認被告
    未涉詐欺犯行。況被告名下之不動產，經拍賣後清償銀行之抵押借款，尚顯不足
    ，根本無餘額分配給聲請人，聲請人損失甚重。準此，檢察官為不起訴處分及駁
    回再議之處分，顯屬率斷，爰於法定期間內聲請交付審判等語。
四、經查：
  (一)本件檢察官不起訴處分及再議駁回意旨略認：被告就聲請人指述積欠款項乙節，
    固不否認，但辯稱：伊已償還聲請人一百萬元，且聲請人亦扣押伊之房地，現伊
    經濟困難，始無法清償款項等語。又聲請人對被告已償還一百萬元乙節，並不否
    認，且自承係基於朋友情誼，才將錢借給被告，是難認被告就本件借款有何施用
    詐術之情事，自與詐欺罪之成立要件有間。現聲請人業另行就被告欠款未償還之
    部分，聲請假扣押，以減少其損失。此外，復查無其他積極證據證明被告確有意
    圖不法所有，施用詐術致聲請人陷於錯誤而交付財物之事實，自難課以刑法詐欺
    罪責。本件實因被告未償還借款全額，所引致之民事糾紛，應循民事途徑解決等
    語。準此而論，檢察官基於上述理由，認定被告並未該當詐欺取財之構成要件，
    故對被告為不起訴處分及駁回再議，其所為認事用法，尚難謂率斷或有所違背經
    驗法則及論理法則。
  (二)聲請意旨雖以：被告以擴大經營為由向聲請人借款，純屬子虛，檢察官不起訴處
    分書及再議駁回處分均斷章取義，以聲請人借錢予被告係基於朋友情誼，而認被
    告未施用詐術，認事用法顯有違誤云云。惟查，聲請人基於與被告間之朋友情誼
    ，始陸續借錢予被告，此乃聲請人於警詢中所陳明，且聲請人於警詢中復陳明：
    本件借款係「無息借款」，且借款時知道被告當時財務狀況並非良好，並正經營
    美容沙龍等語（參見警詢卷第七、八頁），足見依聲請人所陳，其借款給被告係
    「無息借款」，且其亦知被告當時財務狀況不佳，故若非聲請人與被告間真有相
    當程度之朋友情誼，衡以本件借款至少高達二百五十萬元，當屬鉅額，何以聲請
    人願意冒此風險且無息借款給被告？足見聲請人確與被告具有相當朋友情誼，則
    被告因此取得本件借款，尚難認有何施用詐術可言。況徵諸聲請人於警詢及偵查
    中所指各節，均未提及被告係以要「擴大經營」美容店為由，始向聲請人陸續借
    款，則聲請人於本院交付審判調查中，方主張被告係以此為由向聲請人施用詐術
    云云，當難逕信為真，自不足採。
  (三)聲請意旨復以：被告於聲請人催討之際，非但避不見面，或則即以無力還款推拖
    ，而經調閱被告財產資料，發現被告於八十七年間分別購置房屋二間。被告既有
    資力購置當時市價合計一千二百萬元之二間房屋，又豈能謂無還款能力？其拒絕
    清償，顯徵於借款之初即有不法所有之意圖甚明云云。經查：
    (1)被告於八十八年三月一日償還聲請人一百萬元之後，雖未依約償還次期即八十
      八年八月三十日之欠款七十五萬元，但被告於八十八年九月二十二日曾以存證
      信函告知聲請人，略稱：伊於到期前曾與聲請人電話商量，請求先清償三十萬
      元，餘款四十五萬元請求同意延後半年，惟未獲聲請人同意。伊家因九二一地
      震遭逢重大變故，經濟益形惡化，然伊絕對有誠意還款，請求聲請人可以同意
      延後半年。且伊均主動與聲請人聯絡，伊之現居所，聲請人亦知悉，並無避不
      見面之事等情，此有該存證信函乙份在卷可稽（附於他字卷第十、十一頁），
      足見被告確曾於遲延清償後不久，即以存證信函告知聲請人上情，則被告是否
      有避不見面之情或推託之詞，要難逕信為真。
    (2)被告於八十七年七、八月間固有取得門牌號碼高雄市三民區○○○路一○三號
      十七樓、同路一○五號十七樓及高雄市○○區○○段第二六四○地號土地之事
      實，有財政部高雄市國稅局財產歸屬資料清單乙紙附卷足佐（附於再議卷第十
      頁），但上開房地現值金額僅約三百七十一萬二千八百五十二元（0000000 ＋
      0000000＋0000000＝0000000），並非如聲請人所言之一千二百萬元。又徵諸
      被告因積欠債務，於九十年間經華南銀行等債權人實行抵押權，對上開房地聲
      請拍賣，有本院民事執行處函乙紙在卷為憑，顯見被告購買上開房地是否係以
      其所有之現款購買，或係向銀行貸款購買，容難認定，倘被告係向銀行貸款購
      買，並以房地設定抵押權供擔保，自難以被告購買上開房地乙節，即認被告係
      故意拒絕清償欠款，而有詐欺之不法意圖。況被告於購買上開房地當時，固尚
      欠聲請人至少二百五十萬元，惟被告購買上開房地，或係為居住之用，或係為
      投資之用，或容有其他原因，但無論如何，此均係被告正常運用資金之行為，
      斷不能謂被告購買上開房地，即有故意拒絕清償債務之意，進而推論被告於借
      款之初即有不法所有之意圖。蓋即便債務人積欠他人債務，亦不能謂債務人在
      清償債務之前，完全不能為任何之合法商業交易行為，否則即以詐欺相繩，此
      顯有違一般人民法律感情之認知。再者，被告雖購買上開房地，但仍登記在其
      名下，既屬其本身所有，復查無任何脫產行為，則被告此舉並無礙聲請人債權
      之追索，實難據此推認被告於向聲請人借款之初，即有何意圖不法所有之詐欺
      犯意可言。職是，聲請人此節主張，仍無足取。
五、此外，復查無其他積極證據足資證明被告確有詐欺取財之事實，則台灣高雄地方
    法院檢察署檢察官以被告犯罪嫌疑不足予以不起訴處分，台灣高等法院高雄分院
    檢察署檢察長再以相同理由駁回聲請人再議聲請，認事採證均無不當。又縱然如
    聲請人所稱，被告名下之不動產，經拍賣後清償銀行之抵押借款，仍顯不足，根
    本無餘額分配給聲請人，聲請人損失甚重云云，惟此仍無礙本件僅係聲請人與被
    告間之民事糾葛，容與刑事詐欺罪之構成要件有間。聲請人雖受有損失，此亦應
    係其於借款之初所應預想之風險，容難執此即以詐欺罪對被告相繩。從而，聲請
    人聲請本件交付審判為無理由，本院自應駁回。
六、結論：依刑事訴訟法第二百五十八條之三第二項前段，裁定如主文。
中      華      民      國      九十二      年    六    月      十      日
                                臺灣高雄地方法院刑事第七庭
                                    審判長法  官  陳志銘
                                          法  官  曾吉雄
                                          法  官  陳信旗
右正本證明與原本無異。
不得抗告。
                                          書記官  張家榮
中      華      民      國      九十二      年    六    月      十      日


司法院資訊處製作；財團法人民間司法改革基金會備份。
